臺灣高等法院刑事判決　　　　　　　 96年度交上易字第141號
上　訴　人
即　被　告　乙○○
上列上訴人因過失傷害案件，不服臺灣板橋地方法院95年度交易
字第569號，中華民國96年2月27日第一審判決（起訴案號：臺灣
板橋地方法院檢察署95年度偵字第15362號），提起上訴，本院
判決如下：
    主  文
原判決撤銷。
乙○○因過失傷害人，處有期徒刑參月，如易科罰金，以銀元
佰元即新臺幣玖佰元折算壹日，減為有期徒刑壹月又拾伍日，如
易科罰金，以銀元佰元即新臺幣玖佰元折算壹日。
    事  實
一、乙○○於民國（下同）95年1月25日7時5分許，駕駛車號LZ-
    0096號自用小客車，自臺北縣板橋市○○路○段38巷156弄36
    號前凹入之空地駛出，欲左轉進入該156弄之巷道往龍興街
    方向行駛，本應注意起駛前應顯示方向燈，注意前後左右有
    無障礙或車輛行人，應讓行進中之車輛行人優先通行，並應
    注意車前狀況，隨時採取必要之安全措施，而依當時天候陰
    ，日間有自然光線，道路乾燥、無缺陷，視距左前方有房屋
    阻擋等情，並無不能注意之情事，竟疏未注意左前方行車視
    線遭房屋阻擋，在車前狀況不明之情形下，猶貿然自路旁凹
    入之空地駛出，適甲○騎乘車號P63-561號重型機車往僑中
    一街方向直行於該156弄巷道，行經該空地前方道路之際，
    甲○所騎機車之右側車身，遭乙○○所駕車輛之前車頭所撞
    擊，造成甲○人車倒地，受有右側第4及第5腳掌開放性骨折
    合併嚴重撕裂傷皮膚缺損及壞死、右髕骨骨折、右足外踝骨
    折等傷害；乙○○於肇事後，在犯罪未被有偵查權之機關或
    公務員發覺前，留在現場並主動向據報前來處理之員警表明
    係肇事者而自首，願接受裁判。
二、案經乙○○自首暨甲○訴由臺北縣政府警察局板橋分局報告
    臺灣板橋地方法院檢察署檢察官偵查起訴。
    理  由
一、證據能力：
    本案以下所引用之證據，檢察官及被告於原審及本院調查證
    據時均無異議（見原審卷21頁、第132至133頁、本院卷第32
    頁反面至33頁），且本院審酌該證據作成之情況，並無違法
    取證或陳述人非基於自由意願所為陳述之瑕疵，認為均適於
    為本案認定事實之依據，依刑事訴訟法第159條之5規定，均
    有證據能力，合先敘明。
二、訊據上訴人即被告矢口否認有何過失傷害之犯行，辯稱：我
    沒有撞到他，被害人當時騎機車腳踏板放東西，所以腳沒有
    放在踏板上，腳開開的，才會勾到我車子前方保險桿下方的
    拖車勾致傷云云。經查：
(一)上揭犯罪事實，業據告訴人於警詢、偵查、原審及本院審理
    時指訴明確（見偵查卷第13至14頁）；並有道路交通事故調
    查報告表（一）、（二）、道路交通事故現場草圖、道路交
    通事故現場圖、道路交通事故肇事人自首情形紀錄表各1紙
    、現場照片16張附卷可稽（見偵查卷第15至19頁、第25至32
    頁）。而按車輛起駛前應顯示方向燈，注意前後左右有無障
    礙或車輛行人，並應讓行進中之車輛行人優先通行；又汽車
    行駛時，駕駛人應注意車前狀況，並隨時採取必要之安全措
    施，道路交通安全規則第89條第1項第6款、第94條第2項分
    別定有明文。查被告駕車自路旁凹入之空地駛出，自應注意
    上開安全規定，且當時天候陰，日間有自然光線，道路乾燥
    、無缺陷，左前方有房屋阻擋等情，亦有現場照片及道路交
    通事故調查報告表（一）存卷可稽，被告並非不能注意及此
    ，其於起駛前，竟疏未注意左前方行車視線遭房屋阻擋，在
    車前狀況不明之情形下，猶貿然起步行駛，以致肇事，足認
    被告對本件車禍之發生顯有過失甚明。且本件交通事故經送
    請臺灣省臺北縣區車輛行車事故鑑定委員會鑑定結果，亦認
    被告駕駛自用小客車，路外駛入道路未讓行進中車輛先行，
    為肇事主因，再經臺灣省車輛行車事故覆議鑑定委員會覆議
    同原鑑定意見等情，有臺灣省臺北縣區車輛行車事故鑑定委
    員會95年7月5日北縣鑑字第950786號鑑定意見書、臺灣省車
    輛行車事故覆議鑑定委員會95年8月29日府覆議字第095020
    0484號函存卷可佐（見偵查卷第58至59頁、原審卷第29頁）
    ，益徵被告對本件車禍之發生確有過失無疑。至鑑定意見雖
    認告訴人騎車未注意車前狀況，為肇事次因等語，然依告訴
    人於原審審理時結證所稱：我騎機車在路邊直行，被告從我
    的右手邊的巷子內出來，那個路邊好像有停車場，他從停車
    場開出來，車頭撞到我的機車，我就倒地等語（見原審卷第
    129頁），顯見告訴人係直行於道路上，為直行之行進中之
    車輛，而被告則係停放於路邊，準備行駛之起步車無疑；再
    由現場照片所示之被告、告訴人之車損及告訴人遺留於道路
    上之血跡觀之，可知本件車禍之發生，係由被告所駕車輛之
    前車頭撞擊告訴人機車之右側車身，益見告訴人之機車於肇
    事前即已直行至被告所駕車輛之前方，足徵屬直行車之告訴
    人自應已注意車前狀況，始能行至被告前方，是前開鑑定意
    見認告訴人騎車未注意車前狀況，為肇事次因之詞，顯與事
    證不符，尚有誤會，併此指明。
(二)再者，告訴人確因本件車禍受有右側第4及第5腳掌開放性骨
    折合併嚴重撕裂傷皮膚缺損及壞死、右髕骨骨折及右足外踝
    骨折等傷害，亦有95年5月18日亞東紀念醫院診斷證明書、
    及同院96年1月26日亞歷字第0966410061號函暨告訴人之相
    關病歷資料在卷可憑（見偵查卷第24頁、原審卷第39至120
    頁），顯見被告之過失行為與告訴人所受傷害結果間，具有
    相當因果關係。
(三)被告雖辯稱：伊當時車輛已完全靜止，而由告訴人傷在右腳
    內側，可知係告訴人騎車擦撞到伊之車頭，加上腳未放置在
    踏板上，才會勾到保險桿下方拖車勾倒地受傷云云（見原審
    卷第130頁、本院卷第17頁反面）。然依被告於肇事之初，
    為警詢問時已坦承：肇事當時行車速度不到5公里（每小時
    ）之語觀之（見偵查卷第5頁），顯見被告於肇事當時，車
    輛仍在向前行進之情甚明，是被告翻詞辯稱當時車輛已完全
    靜止云云，無非事後圖卸之詞，難以採信。再依現場照片觀
    之，可知告訴人所騎機車之右側車身呈嚴重破裂，被告所駕
    車輛之右前方保險桿亦有破裂凹陷之情，有現場照片在卷可
    考（見偵查卷第29至32頁），並參以告訴人因此所受之傷害
    為右側第4及第5腳掌開放性骨折合併嚴重撕裂傷皮膚缺損及
    壞死、右髕骨骨折及右足外踝骨折等傷害，亦有亞東紀念醫
    院診斷證明書、住院病歷紀錄所附照片佐卷可考（見偵查卷
    第24頁、原審卷第57頁反面），足見當時撞擊力道之大，始
    造成告訴人連車帶人倒地，右腳並遭車輛壓斷甚明。苟如被
    告所言其車輛係處於停止狀態，何以造成如此大之撞擊？茍
    如被告所言係告訴人自行勾到拖車勾才倒地受傷，何以傷勢
    會如此嚴重？足徵被告所辯核與常情不符，無可採信。
(四)綜上所述，被告所辯，無非卸責之詞，難以採信。本案事證
    明確，被告犯行，洵堪認定，應依法論科。
三、論罪科刑部分：
(一)法律變更之比較適用：
  (1)被告行為後，刑法第284條法條固未修正，其法定刑罰金刑
    部分，依刑法施行法第1條之1規定，雖改以新台幣為罰金之
    單位並提高30倍，惟因修正前之罰金單位為銀元，與新台幣
    之折算比例為3比1，又因前刑法分則有關條文罰金之倍數亦
    經修正前罰金罰鍰提高標準條例提高為10倍，就罰金之最高
    額而言，實與修正前罰金之最高額相同，惟罰金之最低額部
    分，因刑法第33條第5款亦於95年7月1日修正施行，罰金最
    低額亦提高為新台幣1000元以上，並以百元為單位，因而以
    修正前之規定較有利於被告。
  (2)刑法第62條有關自首之規定，行為時即修正前刑法第62條規
    定：「對於未發覺之罪自首而受裁判者，減輕其刑。但有特
    別規定者，依其規定」；裁判時即修正後刑法第62條則規定
    ：「對於未發覺之罪自首而受裁判者，得減輕其刑。但有特
    別規定者，依其規定」，亦即自首之法律效果由修正前之「
    應」減輕其刑，修正為「得」減輕其刑，自屬法律變更，應
    比較新舊法，經比較修正前、後之規定，以修正前之規定，
    較有利於被告。
  (3)綜合上述各條文修正前、後之比較，揆諸最高法院95年度第
    8次會議決議所揭示之罪刑綜合比較原則，依刑法第2條第1
    項前段之規定，自應整體適用行為時即修正前之規定處斷。
(二)法律修正之說明：
    被告於犯罪時之刑法第41條第1項前段規定：「犯最重本刑
    為五年以下有期徒刑以下之刑之罪，而受六個月以下有期徒
    刑或拘役之宣告，因身體、教育、職業、家庭之關係或其他
    正當事由，執行顯有困難者，得以一元以上三元以下折算一
    日，易科罰金。」又被告行為時之易科罰金折算標準，修正
    前罰金罰鍰提高標準條例第2條前段（現已刪除）規定，就
    其原定數額提高為100倍折算1日，則本件被告行為時之易科
    罰金折算標準，應以銀元300元折算1日，經折算為新臺幣後
    ，應以新臺幣900元折算為1日。惟94年2月2日修正公布，95
    年7月1日施行之刑法第41條第1項前段則規定：「犯最重本
    刑為五年以下有期徒刑以下之刑之罪，而受六個月以下有期
    徒刑或拘役之宣告者，得以新臺幣一千元、二千元或三千元
    折算一日，易科罰金。」比較修正前後之易科罰金折算標準
    ，以94年2月2日修正公布前之規定，較有利於被告，應依刑
    法第2條第1項前段，適用修正前刑法第41條第1項前段規定
    ，定其折算標準。
(三)核被告所為，係犯刑法第284條第1項之過失傷害罪。被告於
    車禍發生後，在犯罪未被有偵查權之機關或公務員發覺前，
    留在現場並主動向據報前來處理之員警表明係肇事者而自首
    ，願接受裁判之情，業據被告於警詢時自承在卷，並有道路
    交通事故肇事人自首情形紀錄表附卷可稽（見偵查卷第19頁
    ），符合自首要件，應依修正前刑法第62條前段規定，減輕
    其刑。又本件被告上開犯罪時間在96年4月24日以前，其所
    犯之罪合於中華民國96年罪犯減刑條例第2條第1項第3款之
    規定，應予減宣告刑2分之1。
四、原審以被告事證明確，予以論罪科刑，固非無見，惟中華民
    國96年罪犯減刑條例業於96年7月4日修正公布，並於同年月
    16日施行，被告所犯，合於該減刑條例之規定，原審未及審
    酌，自有未洽。被告上訴否認犯行，雖無理由，然原判決既
    有前揭可議之處，自屬無可維持，應由本院予以撤銷改判。
    爰審酌被告並無前科，有本院被告前案紀錄表在卷可佐，素
    行尚佳，然於駕車起步時，有未注意前方路況之過失，以致
    肇事發生車禍，又迄未與告訴人達成和解，惟事發後於醫院
    悉心照顧告訴人且負擔醫療看護費用十餘萬元，兼衡告訴人
    所受傷害之情形及被告犯罪後否認犯行之態度等一切情狀，
    量處如主文第二項所示之刑及就所處之刑及減後之刑分別依
    中華民國96年罪犯減刑條例減其宣告刑2分之1，並諭知易科
    罰金之折算標準。
據上論斷，應依刑事訴訟法第369條第1項前段、第364條、第299
條第1項前段，刑法第2條第1項前段、第284條第1項、修正前刑
法第33條第5款、第41條第1項前段、第62條前段、刑法施行法第
1條之1、修正前罰金罰鍰提高標準條例第2條、現行法規所定貨
幣折算新臺幣條例第2條、中華民國96年罪犯減刑條例第2條第1
項第3款、第7條，判決如主文。
本案經檢察官呂光華到庭執行職務。
中　　華　　民　　國　　96　　年　　8 　　月　　2 　　日
　　　　　　　　　刑事第九庭審判長法　官　劉景星
　　　　　　　　　　　　　　　　  法　官　陳世宗
　　　　　　　　　　　　　　　　  法　官　官有明
以上正本證明與原本無異。
不得上訴。
                                  書記官  廖素花
中　　華　　民　　國　　96　　年　　8 　　月　　2 　　日
附錄：本案論罪科刑法條全文
中華民國刑法第284條：
因過失傷害人者，處六月以下有期徒刑、拘役或五百元以下罰金
，致重傷者，處一年以下有期徒刑、拘役或五百元以下罰金。
從事業務之人，因業務上之過失傷害人者，處一年以下有期徒刑
、拘役或一千元以下罰金，致重傷者，處三年以下有期徒刑、拘
役或二千元以下罰金。
